【裁判字號】    92,上訴,1249
【裁判日期】    920709
【裁判案由】    殺人
【裁判全文】
臺灣高等法院刑事判決                          九十二年度上訴字第一二四九號
    上  訴  人  臺灣臺北地方法院檢察署檢察官
    上  訴  人
    即  被  告  丙○○
    指定辯護人  本院公設辯護人乙○○
右上訴人因被告殺人案件，不服臺灣臺北地方法院九十一年度重訴字第二八號，中華
民國九十二年三月十一日第一審判決（起訴案號：臺灣臺北地方法院檢察署九十一年
度偵字第一六三八號）提起上訴，本院判決如左：
    主  文
上訴駁回。
    事  實
一、丙○○與廖陳雄均為設於台北市中山區○○○路一六二巷四十號一樓宏勝搬家有
    限公司 (下稱宏勝公司）之同事，惟平日相處偶有衝突。民國九十一年二月十八
    日 (農曆正月初七) 下午五時十分許，丙○○因春節期間無錢返家而心情鬱悶，
    獨自在宏勝公司內飲酒，適廖陳雄返回宏勝公司，廖陳雄即與丙○○閒聊，惟廖
    陳雄提及丙○○父喪、母親隨即另結新歡，暗諷其母不貞，丙○○與廖陳雄遂起
    口角，進而相互拉扯，丙○○嗣即返回房間內，然廖陳雄仍在客廳出言辱罵，丙○○雖已飲酒，然其精神狀態對於外界事務之知覺、理會及判斷作用仍與一般普
    通人無異，詎丙○○因酒精催化作用，怒氣難消，隨手在房間床下取出宏勝公司
    提供組合木床用之實心木棍一支（九十公分×四公分×二‧五公分），返至客廳
    與廖陳雄理論，丙○○雖主觀上無致廖陳雄於死之故意，然客觀上能預見以實心
    之木棍毆擊人之身體，倘未對下手力道及部位加以注意，猛擊人體之要害處，將
    發生致人死亡之結果，仍基於普通傷害之犯意，先以腳踹廖陳雄之胸部，致廖陳
    雄倒坐於椅子，但廖陳雄仍一再出言譏諷，丙○○愈忿，乃持上開實心木棍一支
    由右往左順勢朝廖陳雄方向猛力揮擊一次，適廖陳雄欲從椅子起身，致擊中廖陳
    雄頭部，鮮血流出，廖陳雄因而受有左額顳擦破傷三×二公分之鈍傷、左眼熊貓
    眼、左眼球出血、頭皮破裂顱骨骨折致顱內出血等傷害，丙○○見狀亦受驚嚇即
    停止毆擊廖陳雄，廖陳雄掙扎起身，獨自步行至宏勝公司外騎乘其所有腳踏車返
    家，丙○○見廖陳雄尚能獨立行走，未加以救治，遂逕自邀約朋友甲○○前往設
    於台北市○○區○○路之「七番卡拉ＯＫ店」飲酒作樂，廖陳雄勉力騎乘腳踏車
    返回位於宏勝公司附近之台北市市○○○路一六二巷二一二號六樓之住處，即倒
    臥於其臥室床上，其母發現廖陳雄頭部腫起並流血，以毛巾為廖陳雄擦拭後繼續
    至廚房炒菜，後廖陳雄由床上跌落，其父丁○○始查覺有異，旋將廖陳雄送往國
    泰綜合醫院急救，惟終因臚內出血而延至同月二十一日凌晨零時許不治死亡。警
    方於同月十八日下午十時四十分許，循線在宏勝公司內逮捕丙○○，並扣得丙○○持以毆擊廖陳雄之前開實心木棍一支。
二、案經被害人廖陳雄之父丁○○訴請台北市政府警察局中山分局報請台灣台北地方
    法院檢察署檢察官，暨台灣台北地方法院檢察署檢察官受理相驗案件後自動檢舉
    偵查起訴。
    理  由
一、訊據被告丙○○就於前揭時地因被害人廖陳雄出言詆毀其父母，乃於酒後，基於
    普通傷害之犯意，以腳踹被害人廖陳雄胸部，因被害人仍未停止辱罵，繼而以取
    自宏勝公司房間內之實心木棍一支，由右往左順勢朝坐在椅子上之被害人方向揮
    擊一次，擊中被害人頭部，致被害人受有左額顳擦破傷三×二公分之鈍傷、頭皮
    破裂顱骨骨折，終因顱內出血不治死亡之情，迭於原審、本院調查、審理時自白
    不諱，且查：
(一)被害人經臺灣台北地方法院檢察署檢察官督同法醫師相驗及解剖屍體結果身體共
    受有：(1)左額顳擦破傷三×二公分、左眼熊貓眼、左眼球出血；(2)顱腔：頭皮出
    血於左顳部，有線狀骨折自左顳部延至顱底，形成二○○西西血腫等傷害，因左
    顳部頭部鈍傷致頭皮破裂顱骨骨折，顱內出血休克死亡，此有勘驗筆錄、相驗屍
    體證明書、驗斷書、法務部法醫研究所九十一年五月八日法醫理字第０九一００
    ０一一０七號函附之（91）法醫所醫鑑字第○三一三號鑑定書在卷可參（見九十
    一年度相字第一○八號第七一頁以下），核被害人所受之傷勢與被告所供其係先
    以腳踹被害人胸部，繼以實心木棍毆擊被害人頭部之情相符，復有被告持以毆擊
    被害人之實心木棍一支扣案可稽，故被告之自白，核與事實相符，應堪採信。
(二)被告係出於傷害犯意，而非殺人之直接或間接犯意─
    被告於原審供稱：因廖陳雄一直持續辱罵，即先以腳踹其左胸致其倒於椅上，廖
    陳雄剛好要站起來，實心木棍就揮打到頭部，被害人頭部腫起，已經不能說話，
    而廖陳雄之前僅言語相罵，並推被告一把，此外彼此並無其他肢體接觸，亦無其
    他兇器等語（見原審九十一年十二月二十三日筆錄、見九十二年一月三十日筆錄
    ），故被告於案發當時因不滿被害人出言辱罵，先以腳踹被害人之胸部，復以實
    心木棍朝被害人方向揮擊，被告對於被害人因受實心木棍毆擊致生傷害結果一節
    ，當然有所認識，然對於毆擊行為致生被害人死亡之結果，行為時是否已有預見
    ，不得純以被告毆擊被害人之部位為頭部之要害處及力道至猛為斷，蓋因被告所
    使用兇器之種類、被害人所受傷痕之多少、是否為致命部位、被害人所受傷害之
    程度、被告加害之部位及其用力之程度等事項，僅足供認定有無殺意之參考，原
    不能為區分殺人與傷害致人於死之絕對標準，本院綜合以下說明認定被告無殺人
    之故意：
(１)扣案木棍一支，經原審勘驗結果：長約九十公分、寬約四公分、厚約二‧五公分
    ，為實心木材質等情，有原審九十一年十二月二十三日勘驗筆錄在卷可佐，且被
    告供稱：該木棍為臨時由宏勝公司房間內取得，為搬家時之搬家工人隨手帶回等
    語，是被告並非蓄意備妥該實心木棍以殺害被害人，僅因臨時起意而就地取材以
    之為攻擊武器，故被告非出於事先預謀、策劃。
(２)被告與被害人爭執之起因係被害人提及「父親早亡、母親不貞」，且被告與被害
    人彼此並無重大仇隙，亦為被告、告訴人即被害人之父丁○○所不爭執，是被告
    與被害人間並無奪命方可消除之深仇大恨，純係起因於輕微口角糾紛，純係臨時
    起意傷害，自無致死方休之故意。
(３)本院函詢法務部法醫研究所被告毆擊被害人廖陳雄致死，被害人左胸肋骨究有無
    骨折？被告以木棍揮擊之方向？揮擊次數？下手之力道是否至為猛烈？據復以：
    「被害人左胸肋骨骨折部分在解剖打開胸腔時，未發現有肋骨骨折應是事實‧‧
    ‧解剖時臚骨為左顳部線狀骨折延至臚底，打擊應發生在左頭部、出血及擦破傷
    也在左側，左眼熊貓眼、左眼球出血都是在左側‧‧‧目前觀察可能是祗一次打
    擊‧‧‧如此之頭部外傷及骨折、臚內出血，打擊之力道應相當有力，此有法務
    部法醫研究所九十二年五月二十六日法醫理字第０九二０００一七０二號函一紙
    在卷足憑。又被害人因遭被告毆擊，致肉眼所得觀察之傷勢，僅左額顳受擦破傷
    三×二公分、左眼熊貓眼、左眼球出血，已如前述，且告訴人丁○○證稱：被害
    人有牽腳踏車回家‧‧‧被害人返家後，見有流鼻血，左側頭部瘀青浮腫，眼鏡
    並未破裂（見偵查卷第三十頁、相字卷第三頁背面），證人即被害人廖陳雄之母
    廖江桂妹證稱：廖陳雄返家後，先以毛巾擦臉，見左額腫起，而不知情況嚴重，
    故先洗毛巾、並繼續炒菜，過一會兒方再前往查看等語（見相字卷第十九頁），
    是至親如被害人廖陳雄之父母，見被害人返家後之傷勢，亦無立即送醫之判斷，
    參以被害人之胸部肋骨並無骨折，顯見被告腳踹被害人之力道非重，嗣被害人遭
    被告持實心木棍攻擊後仍能獨立騎乘腳踏車返家、具生命跡象，外觀上並無任何
    嚴重之傷口，倘被告有致人於死或生死在所不顧之殺人直接或間接故意，何以僅
    持實心木棍朝被害人揮擊一下，及見被害人欲轉身離開並未加以攔阻，亦未續予
    攻擊而主動罷手，則被告下手實非為奪被害人生命，僅為出於氣憤之「傷害」故
    意。
(４)被告於偵查時供承：「我只知道打到他的前額，有流血」等語 (見九十一年度核
    退字第七五九號偵查卷第三頁背面) ，原審自承：「揮動木棍時與被害人正面相
    對，約有二步距離，被告站立、被害人坐著，揮動的弧度就剛好是被害人之頭部
    」、「被害人當時頭部有閃，但已不及以手抵擋、躲避」、「 (你用木棍打他又
    用腳踹他，你想被害人會有什麼結果？) 沒有想到，我有看到他受傷，所以我才
    不敢再打他，我不知道他會傷的如此重」（見原審九十一年十二月二十三日、九
    十二年一月三十日、九十二年二月二十四日筆錄）等情，參以被害人頭部之致命
    非在頭部正中央，而係偏向左腦部，是被告出手屬「隨手」揮動木棍，實未「刻
    意瞄準」被害人之頭部，僅因被告於當時已有飲酒，又於憤怒情緒之下，未及注
    意控制揮擊力道、方向及下手之部位，以致揮中被害人之頭部一下，被害人之頭
    部受傷並流血，明顯逾越被告原先僅欲傷害之犯意，被告見狀亦受驚嚇，不知所
    措，乃任由被害人離開，據此即不難理解為何被告未持續以實心木棍毆擊被害人
    ，故以被告下手之方式而言，實難認屬「殺人」之故意。被告所辯持棍順勢朝被
    害人方向揮擊，適被害人起身，方會擊中頭部等語，應堪採信。
(５)就通常一般人之心理狀態而言，行為人於行兇之際，倘果係基於殺人故意，於出
    手之際，並認知該行為對被害人足以致生死亡之結果，應立時逃離案發現場或湮
    滅犯罪證據，方屬正常反應。然被告以實心木棍揮擊被害人後，即任令被害人自
    行外出，並未為任何阻止報警，抑或湮滅罪證之舉動，以免東窗事發，甚至毆擊
    被害人之實心木棍仍隨意置於宏勝公司內，即邀約甲○○外出喝酒等情，此有證
    人甲○○於警訊時證述情節足佐（見偵查卷第十三頁），其目的不外紓解其與被
    害人衝突後所生之壓力，毫無被害人行將死亡之湮滅罪證、逃亡等舉動，堪徵被
    告對於被害人因其加諸被害人之攻擊行為將致生死亡一節，自行為時起至經逮捕
    止，主觀上未有任何預見。
(６)雖公訴人以：被告明知以質地厚實之木棍揮擊他人頭部，將有可能致他人於死等
    情並不爭執，而仍為執意揮擊，應係基於殺死他人亦不違背其本意之不確定殺人
    故意云云，然以上開被告下手之部位、次數、被害人廖陳雄之傷勢、受傷後被告
    無任何繼續之施暴等情相參，公訴人所認尚有未洽。如前所述，被告揮棍時並非
    刻意瞄準被害人頭部，而係朝被害人方向揮擊，適被害人起身，方會擊中頭部，
    公訴人僅因被害人受擊部位係屬人體頭部要害，依其受擊情形又堪認被告下手猛
    力，而未考量被告與被害人廖陳雄平日並無深仇大恨，已難認其有殺人動機，及
    被告僅持棍攻擊被害人一下，在無任何外力介入之情形下，因事態出乎其主觀上
    之傷害犯意，亦受驚嚇而自行終止攻擊行為，雖擊中之部位為被害人之頭部之要
    害處，難非刻意瞄準，而係一時盛怒，致未能注意下手之力道、方向及部位，及
    犯後猶邀約證人甲○○飲酒作樂，以紓解其與被害人衝突後所生之壓力，毫無任
    何被害人將因其持棍毆擊行為而致死亡結果之預見或容認，遽認被告殺意甚堅容
    有未洽。
(三)被告對於被害人廖陳雄死亡之結果雖主觀上未有預見，但客觀上能預見─
    衡情人與人間因故發生爭執，彼此間有拉扯行為時，有時難以兼顧攻擊之部位及
    力道，本件被告與被害人發生爭執，進而基於傷害之犯意，先腳踹被害人之胸部
    ，復持實心木棍朝被害人方向揮擊，適被害人起身，致擊中被害人頭部，被害人
    因而顱骨骨折，足見被告用力之猛，惟按刑法第二百七十七條第二項之傷害致死
    罪，依刑法第十七條之規定，係以行為人對於結果之發生有預見之可能為要件，
    而該條所定「如行為人不能預見其發生時，不適用之」，係以客觀的預見可能性
    ，為限定對於加重結果之因果關係及過失概念。該能預見應以行為當時客觀存在
    之一般情形及行為後可能預見其發生之情形為基礎加以觀察，與行為人主觀上有
    無預見有別（最高法院八十五年度台上字第二三九七號判決參照）。易言之，所
    謂能預見乃以行為人客觀上能預見為已足，不以其主觀上有預見為必要。而人體
    之頭部，乃人之生命要害部位，其構造甚為脆弱，倘以實心木棍猛力敲擊，在客
    觀上足以造成人身體、健康之傷害，並因此傷害導致死亡之結果，此為一般人經
    驗上周知，被告為智慮成熟之成年人，主觀上本應有預見之可能，然被告並非刻
    意持實心木棍朝被害人頭部揮擊，其主觀上對於被害人之死亡難謂有預見，但被
    告對於手持實心木棍朝被害人方向揮擊，倘未能適度控制其揮擊之力道、方向及
    部位，極有可能擊中被害人之要害處而致死亡之結果，在客觀上不得謂不能預見
    ，是被告一時盛怒雖無致被害人死亡之殺人故意，但未能適度掌握其下手之力道
    、方向及部位，猶持實心木棍順勢朝已倒坐於椅子之被害人方向揮擊一次，適被
    害人欲從椅子起身，而擊中被害人頭部，致被害人終因臚內出血不治死亡，被告
    對於傷害被害人致死之加重結果，即能預見。是被害人之死亡結果與被告之傷害
    行為顯有相當因果關係，要堪認定，被告自應就被害人死亡之加重結果，負其責
    任。
(四)被告行為時之精神狀況正常與一般普通人無異─
    被告於偵查時自承：案發前，先一人喝了半瓶玫瑰紅，意識尚清楚（見偵查卷第
    十二頁背面），擊打廖陳雄時雖有喝酒，但並未影響神智，是因吵架方揮擊，後
    又與甲○○二人共買六罐罐裝啤酒等語（見偵緝卷第十二頁背面、原審九十二年
    一月三十日筆錄），於本院調查時亦供稱：(行為時精神狀況？)有點醉意，但對
    於做什麼事情應該是清楚的等語，而案發後五小時即同日下午十時四十八分許，
    被告於警局測試酒精濃度亦僅為每公升○‧三○毫克，亦有卷附酒精濃度呼吸測
    試表足憑（見偵查卷第二十頁），而被告行為後尚與證人甲○○飲酒作樂，故被
    告行為時之酒精含量應遠低於上開測量所得之數值，參以被告事後對於行為當時
    之諸多細節及前因後果均能為詳細之供述，是被告於行為時因酒精力之催化作用
    ，情緒固較高張易怒、難受控制，然其行為時之精神狀態對於外界事務之知覺、
    理會及判斷作用仍與一般普通人無異，被告於行為時之精神狀態並未顯然低於通
    常一般常人甚明。
綜上所述，本件事證明確，被告前揭傷害致人於死犯行堪以認定，應予依法論科。
二、核被告所為，係犯刑法第二百七十七條第二項前段之傷害致死罪。公訴人認被告
    所為係犯刑法第二百七十一條第一項殺人罪，容有未洽，惟其認定之事實與被告
    前揭犯行，其社會基本事實同一，應逕予變更起訴法條。原審以被告犯罪事證明
    確，適用刑法第二百七十七條第二項前段，並審酌被告因酒後與被害人發生爭執
    ，不甘受被害人言語屈辱，率以木棍毆擊被害人，致被害人頭部顱骨骨折出血死
    亡，犯後迄今未曾與被害人家屬達成和解，亦不曾就其侵權行為提出分毫賠償，
    及其智識程度、生活狀況、與被害人之關係、對社會之危害程度等一切情狀，量
    處有期徒刑十一年，以示懲儆，另被告持以行兇所用之實心木棍一支，係宏勝公
    司所有，非被告所有之物，且非屬違禁物，業據被告於原審供明在卷，既非屬必
    須沒收之物，故不宣告沒收。經核原判決認事用法並無不合，量刑之諭知亦屬妥
    適，上訴人即被告之所以上訴係因耳聞檢察官將提起上訴始預先提起上訴，其原
    無上訴之意，又上訴人即公訴人上訴意旨仍執前詞而認被告確係出於殺人之不確
    定故意等語，然所陳上訴理由均逐一敘明不足取之理由，因認被告及公訴人之上
    訴均為無理由，應予駁回。
據上論斷，應依刑事訴訟法第三百六十八條，判決如主文。
本案經檢察官呂光華到庭執行職務。
中      華      民      國    九十二    年      七      月      九      日
                              臺灣高等法院刑事第二十四庭
                                  審判長法  官  陳  貽  男
                                        法  官  陳  憲  裕
                                        法  官  徐  世  禎
右正本證明與原本無異。
如不服本判決應於收受送達後十日內向本院提出上訴書狀，其未敘述上訴之理由者並
得於提起上訴後十日內向本院補提理由書（均須按他造當事人之人數附繕本）。
                                        書記官  陳  玲  憶
中      華      民      國    九十二    年      七      月      九      日
附錄本判決論罪科刑法條：
刑法第二百七十七條第二項前段
 (普通傷害罪)
犯前項之罪因而致人於死者，處無期徒刑或七年以上有期徒刑。


司法院資訊處製作；財團法人民間司法改革基金會備份。
